【裁判字號】    98,重訴,370
【裁判日期】    990608
【裁判案由】    損害賠償
【裁判全文】
臺灣桃園地方法院民事判決             98年度重訴字第370號
原      告  丁○○
            丙○○
兼  上二人
法定代理人  甲○○
原      告  己○○
            戊○○○
共      同
訴訟代理人  巫宗翰律師
複代理  人  姜至軒律師
            辛○○
被      告  庚○○
            順裕貨櫃運輸股份有限公司
上  一  人
法定代理人  壬○○
被      告  乙○○
上列當事人間請求損害賠償事件，本院於民國99年5 月11日辯論
終結，判決如下：
    主  文
被告乙○○應給付原告甲○○新台幣伍拾萬仟肆佰玖拾玖元
，及自民國九十八年九月十八日起至清償日止，按週年利率百分
之五計算之利息。
被告乙○○應給付原告丁○○新台幣貳拾陸萬玖仟佰陸拾壹元
，及自民國九十八年九月十八日起至清償日止，按週年利率百分
之五計算之利息。
被告乙○○應給付原告丙○○新台幣拾萬壹仟柒佰拾壹元，
及自民國九十八年九月十八日起至清償日止，按週年利率百分之
五計算之利息。
被告乙○○應給付原告己○○新台幣伍萬元，及自民國九十八年
九月十八日起至清償日止，按週年利率百分之五計算之利息。
被告乙○○應給付原告戊○○○新台幣壹拾柒萬陸佰拾元，
及自民國九十八年九月十八日起至清償日止，按週年利率百分之
五計算之利息。
原告其餘之訴駁回。
訴訟費用由被告乙○○負擔四分之一；由原告甲○○負擔十分之
一、原告丁○○負擔十分之一、原告丙○○負擔十分之一、原告
己○○負擔十分之三、原告戊○○○負擔二十分之三。
本判決於原告甲○○、丁○○、丙○○、己○○、戊○○○分別
以新台幣壹拾柒萬柒仟元、捌萬玖仟元、壹拾萬元、壹萬陸仟元
及伍萬陸仟元供擔保後，得假執行。
原告其餘假執行之聲請駁回。
    事實及理由
壹、程序事項：
一、按訴狀送達後，原告不得將原訴變更或追加他訴，但請求之
    事實同一、擴張或減縮應受判決事項之聲明者，不在此限，
    民事訴訟法第255 條第1 項第2 、第3 款定有明文。查原告
    等人提起本件訴訟，其聲明本係(一)被告應連帶給付原告甲○○新台幣（下同）1,666,998 元，暨自起訴狀繕本送達翌日
    即民國98年9 月18日起至清償日止，按週年利率百分之5 計
    算之利息。(二)被告應連帶給付原告丁○○1,439,262 元，暨
    自起訴狀繕本送達翌日即98年9 月18日起至清償日止，按週
    年利率百分之5 計算之利息。(三)被告應連帶給付原告丙○○
    1,50 3,462元，暨自起訴狀繕本送達翌日即98年9 月18日起
    至清償日止，按週年利率百分之5 計算之利息。(四)被告應連
    帶給付原告己○○1, 146,081元，暨自起訴狀繕本送達翌日
    即98年9 月18日起至清償日止，按週年利率百分之5 計算之
    利息。(五)被告應連帶給付原告戊○○○1,241,326 元，暨自
    起訴狀繕本送達翌日即98年9 月18日起至清償日止，按週年
    利率百分之5 計算之利息。嗣於99年2 月9 日具狀變更訴之
    聲明為(一)被告應連帶給付原告甲○○1,166,998 元，暨自起
    訴狀繕本送達翌日即98年9 月18日起至清償日止，按週年利
    率百分之5 計算之利息。(二)被告應連帶給付原告丁○○939,
    262 元，暨自起訴狀繕本送達翌日即98年9 月18日起至清償
    日止，按週年利率百分之5 計算之利息。(三)被告應連帶給付
    原告丙○○1,003,46 2元，暨自起訴狀繕本送達翌日即98年
    9 月18日起至清償日止，按週年利率百分之5 計算之利息。
    (四)被告應連帶給付原告己○○1, 146,081元，暨自起訴狀繕
    本送達翌日即98年9 月18日起至清償日止，按週年利率百分
    之5 計算之利息。(五)被告應連帶給付原告戊○○○1,241,32
    6 元，暨自起訴狀繕本送達翌日即98年9 月18日起至清償日
    止，按週年利率百分之5 計算之利息。核屬減縮應受判決事
    項之聲明，復請求之基礎事實同一，合於前開法律規定，應
    予准許。
二、被告乙○○、順裕貨櫃運輸股份有限公司經合法通知，未於
    言詞辯論期日到場，核無民事訴訟法第386 條各款所列情形
    ，爰依原告之聲請，由其一造辯論判決。
貳、實體事項：
一、原告主張：
    爰被告乙○○於97年3 月10日上午騎乘車號J8F-971 號重型
    機車（下稱系爭重型機車），沿桃園縣蘆竹鄉○○村○○路
    ，由南崁往大竹地區方向行駛，其原應注意機車行進中駕駛
    人應注意車前狀況，隨時採取必要安全措施，而依當時情形
    又無不能注意之情事，竟疏於注意及此，遂於同日上午7 時
    42 分 許，行經同路4 段248 號前時，貿然加速行駛，迨見
    因騎乘車號BYE-831 重型機車（下稱系爭機車）之被害人陳
    見智亦因疏於車前狀況，而發生追撞騎乘單車許浩昇之陳見
    智，已避煞不及，致其所騎乘之上開機車碰撞陳見智身體後
    ，陳見智遭彈飛至前揭道路上，而適有被告庚○○酒後駕駛
    車號KB-298號營業貨櫃曳引車（下稱系爭曳引車）駛至，因
    被告庚○○酒後駕車，精神狀況不佳而未注意車前狀況，而
    將被害人陳見智輾過，造成陳見智受有「顱顏骨開放性骨折
    併腦實質脫出」之傷害後，當場不治死亡。被告乙○○上開
    過失傷害之行為，業經台灣桃園地方法院檢察署以97年度偵
    字第20041 號提起公訴，並經鈞院刑事庭以98年度交易字第
    13號過失致死案判處有期徒刑8 月，嗣被告乙○○提起上訴
    ，復經台灣高等法院以98年交上易字第258 號判決，認定被
    告乙○○涉犯過失致死，判處有期徒刑8 月確定在案。而被
    告庚○○雖經台灣桃園地方法院檢察署以97年度偵字第2329
    9 號不起訴處分，後經原告甲○○提出再議後，台灣高等法
    院檢察署已將再議駁回，惟原地檢署所為不起訴處分理由，
    顯與事實不符，亦於法有違，並有未盡調查證據之處，實難
    令原告甘服。觀之前開不起訴處分書，認定被告庚○○應為
    不起訴處分部分理由係基於台灣省桃園縣區車輛行車事故鑑
    定委員會97年6 月2 日桃縣行字第09752018 84 號函附鑑定
    意見書及台灣省車輛行車事故覆議鑑定委員會97年8 月7 日
    覆議字第0976202982號函均認定被告庚○○就系爭事故，並
    無任何之過失，然前開鑑定意見充其量僅係供鈞院參酌，尚
    不得依此認定被告庚○○並無過失。況觀之現場事故圖，顯
    見於被害人陳見智與被告乙○○發生碰撞之時，被告庚○○
    所駕駛之系爭曳引車尚未駛至碰撞地點，當可發現上開事故
    之發生，並採取必要之防範措施，然因其係酒醉駕車，且有
    超速之情事，方導致其車頭輾壓被害人陳見智，致本案之發
    生。其之行為，當有過失。再系爭事故之發生係因被告乙○○、庚○○違反道路交通規則所致，又被告庚○○係受僱於
    被告順裕貨櫃運輸股份有限公司，則原告自得請求被告3 人
    連帶負賠償責任。另就原告等人所受之損害如下：
（一）喪葬費用：因被害人陳見智死亡，致原告甲○○支出喪葬
      費用374,157 元。
（二）扶養費用：
 (1)、原告甲○○部分請求金額為292,841元：
      原告甲○○係陳見智之配偶，於陳見智死亡時，原告甲○○之年齡為30歲，而勞工強制退休年齡為65歲，原告甲○○尚有工作能力，倘至65歲時，原告甲○○已無工作能力
      ，並以此為請求扶養費之起算年，又女性平均餘命為80.8
      歲，原告甲○○在65歲時尚有餘命約15.8年，爰以15年計
      算。又原告甲○○65歲時，除陳見智外，尚有子女2 人，
      故陳見智之扶養義務為3 分之1 。再者，扶養費用依97年
      度之扶養親屬寬減額為每人每年77, 000 元之標準定之，
      復以霍夫曼計算法一次給付之金額為292,841 元。
 (2)、原告丁○○部分請求金額為439,262元：
      原告丁○○係陳見智之兒子，於陳見智死亡時，原告丁○○之年齡為5 歲，距成年尚有15年，又原告丁○○除陳見
      智外，尚有母親為扶養義務人，故陳見智之扶養義務為2
      分之1 。再者，扶養費用依97年度之扶養親屬寬減額為每
      人每年77,000元之標準定之，復以霍夫曼計算法一次給付
      之金額為439,262 元。
 (3)、原告丙○○部分請求金額為503,462元：
      原告丙○○係陳見智之兒子，於被害人陳見智死亡時，原
      告丙○○之年齡為2 歲，距成年尚有18年，又原告丙○○
      除陳見智外，尚有母親為扶養義務人，故陳見智之扶養義
      務為2 分之1 。再者，扶養費用依97年度之扶養親屬寬減
      額為每人每年77,000元之標準定之，復以霍夫曼計算法一
      次給付之金額為503,462 元。
 (4)、原告己○○部分請求金額為146,081元：
      原告己○○係陳見智之父親，於陳見智死亡時，原告己○○之年齡為65歲，又依男性平均餘命為74. 5 歲，原告己○○在65歲時尚有餘命約9.5 年，爰以9 年計算。又原告
      己○○除陳見智外，尚有子女2 人、配偶1 人為扶養義務
      人，故陳見智之扶養義務為4 分之1 。再者，扶養費用依
      97年度之扶養親屬寬減額為每人每年77,000元之標準定之
      ，復以霍夫曼計算法一次給付之金額為146, 081元。
 (5)、原告戊○○○部分請求金額為241,326元：
      原告戊○○○係陳見智之母親，於陳見智死亡時，原告戊○○○之年齡為63歲，又依女性平均餘命為80.8歲，原告
      戊○○○尚有餘命約17.8年，爰以17年計算。又原告戊○○○除陳見智外，尚有子女2 人、配偶1 人為扶養義務人
      ，故被害人陳見智之扶養義務為4 分之1 。再者，扶養費
      用依97年度之扶養親屬寬減額為每人每年77,000元之標準
      定之，復以霍夫曼計算法一次給付之金額為241,326 元。
（三）精神慰撫金部分：
 (1)、原告甲○○部分請求金額為50萬元：
      原告甲○○係陳見智之配偶，結婚多年，平日夫妻感情恩
      愛，陳見智突遭此橫禍，年紀輕輕即含冤而死，每思及此
      ，即有椎心刺骨之痛，本應請求100 萬元之精神慰撫金，
      然因原告已請領50萬元之強制汽車責任險，經扣除後，爰
      請求50萬元精神慰撫金。
 (2)、原告丁○○部分請求金額為50萬元：
      原告丁○○係被害人陳見智之兒子，自小備受父母疼愛與
      栽培，陳見智突遭此橫禍，原告丁○○頓失至親與愛護，
      內心之悲痛，非可言喻，本應請求100 萬元之精神慰撫金
      ，然因原告已請領50萬元之強制汽車責任險，經扣除後，
      爰請求50萬元精神慰撫金。
 (3)、原告丙○○部分請求金額為50萬元：
      原告丙○○係被害人陳見智之兒子，自小備受父母疼愛與
      栽培，陳見智突遭此橫禍，原告丙○○頓失至親與愛護，
      本應請求100 萬元之精神慰撫金，然因原告已請領50萬元
      之強制汽車責任險，經扣除後，爰請求50萬元精神慰撫金
      。
 (4)、原告己○○部分請求金額為100萬元：
      原告己○○係被害人陳見智之父親，被害人陳見智突遭此
      橫禍，年紀輕輕即含冤而死，每思及此，即有椎心刺骨之
      痛，而原告己○○老年喪子，白髮人送黑髮人，內心之悲
      痛非可言喻，爰請求100 萬元精神慰撫金。
 (5)、原告戊○○○部分請求金額為100萬元：
      原告戊○○○係被害人陳見智之母親，被害人陳見智突遭
      此橫禍，年紀輕輕即含冤而死，每思及此，即有椎心刺骨
      之痛，而原告戊○○○老年喪子，白髮人送黑髮人，內心
      之悲痛非可言喻，爰請求100 萬元精神慰撫金。
      綜上所述，爰依民法侵權行為等相關規定請求被告3 人連
      帶負賠償責任，並聲明：(一)被告應連帶給付原告甲○○1,
      166,998 元，暨自起訴狀繕本送達翌日即98年9 月18日起
      至清償日止，按週年利率百分之5 計算之利息。(二)被告應
      連帶給付原告丁○○939,262 元，暨自起訴狀繕本送達翌
      日即98年9 月18日起至清償日止，按週年利率百分之5 計
      算之利息。(三)被告應連帶給付原告丙○○1,003,462 元，
      暨自起訴狀繕本送達翌日即98年9 月18日起至清償日止，
      按週年利率百分之5 計算之利息。(四)被告應連帶給付原告
      己○○1,146,081 元，暨自起訴狀繕本送達翌日即98年9
      月18日起至清償日止，按週年利率百分之5 計算之利息。
      (五)被告應連帶給付原告戊○○○1,241,326 元，暨自起訴
      狀繕本送達翌日即98年9 月18日起至清償日止，按週年利
      率百分之5 計算之利息。(六)原告願供擔保，請准予宣告假
      執行。
二、被告乙○○未於言詞辯論期日到場，亦未提出任何書狀答辯
    ，然依前於準備程序期日之陳述略以：
    伊騎乘機車時並未碰撞陳見智，此由其所騎乘之機車上，並
    無與陳見智發生碰撞之差撞痕即明。並聲明：原告之訴駁回
    。
三、被告庚○○則以：
    事故發生時，伊駕駛系爭曳引車，發現訴外人許皓昇正騎乘
    腳踏車於道路之白線上，遂向其按喇叭，許浩昇便向右靠，
    於是伊向前超越他，等超越許浩昇之腳踏車後，即聽見碰撞
    之聲音，伊便看照後鏡，發現有1 台腳踏車，及2 輛機車倒
    在地上，便踩煞車，伊就系爭車禍之發生，並無任何之過失
    。並聲明：原告之訴駁回。
四、被告順裕貨櫃運輸股份有限公司，經合法通知，於本院準備
    程序、言詞辯論期日時均未到場，亦未提出任何書狀為答辯
    。
五、原告主張被告乙○○、庚○○因違反道路交通安全條例等相
    關規定之過失行為致被害人陳見智死亡，因而依民法上之侵
    權行為法律規定請求被告3 人連帶負賠償責任，被告乙○○
    、庚○○則以前開情詞置辯，則本件首應審究之爭點係被告
    乙○○、庚○○係否就本件事故之發生具有過失，而應負損
    害賠償責任？若有，原告所得請求之賠償範圍為何？經查：
（一）被告乙○○係否有過失部分：
  (一)、陳見智於97年3 月10日上午騎乘系爭機車，沿桃園縣蘆竹
      鄉○○村○○路，由南崁往大竹地區方向行駛，於當日7
      時42分許行經路肩，發生人車倒地，陳見智因此倒入車道
      內，遂遭行駛於車道內由庚○○所駕駛之系爭曳引車右後
      輪輾壓陳見智頭部，致被害人陳見智受有顱顏骨開放性骨
      折併腦實質脫出，當場不治死亡等情，為被告乙○○、庚○○所不爭執。復有桃園地方法院檢察署97年度相字第49
      2 號卷卷附之警製道路交通事故現場圖、道路交通事故調
      查報告表( 一) 、( 二) 、肇事後現場暨車損照片共20幀
      存卷可稽。且陳見智死亡後，由臺灣桃園地方法院檢察署
      檢察官督同檢驗員到場相驗明確，製有相驗筆錄、臺灣桃
      園地方法院檢察署檢驗報告書、相驗屍體證明書各1 份及
      相驗照片6 張附於前開卷宗，本院已經調閱上開相驗卷宗
      查核無訛，是以，足堪認定陳見智於上開時間、地點發生
      人車倒地後，適有行駛於該處車道之被告庚○○所駕駛之
      系爭曳引車於持續向前情形下，該曳引車右後側車輪旋輾
      壓倒地於車道邊線上之被害人陳見智頭部，使陳見智受有
      上開傷勢，並當場不治死亡之等情，均堪認定。
  (二)、被告乙○○雖否認就系爭事故之發生具有過失。惟按汽車
      在同一車道行駛時，除擬超越前車外，後車與前車之間應
      保持隨時可以煞停之距離，且汽車行駛時，駕駛人應注意
      車前狀況，並隨時採取必要之安全措施，道路交通安全規
      則第94條第1 項、第3 項分別定有明文。查被告乙○○於
      桃園地方法院檢察署97年度相字第492 號一案警詢時稱：
      發生危險前，伊距離前方陳見智騎乘之系爭機車距離約2
      公尺，且伊當時看見陳見智尚未倒地且還騎於車上，但是
      有駕駛不穩之情形，伊記得伊向右閃避（陳見智尚未倒地
      ）後，伊左後車身有與系爭機車發生擦撞，伊不知道是撞
      擊該機車何處，但是不是撞擊該機車後車身，伊只能確定
      是伊的左後車身與之撞擊等語。另於檢察官到場相驗時亦
      稱：伊係跟在陳見智之後方，後來看見陳見智騎乘之系爭
      機車碰撞到正於其前方之腳踏車，為了閃躲系爭機車，遂
      向右方閃躲，隨即朝右方倒地，於倒地前，發覺有東西撞
      到伊騎乘系爭重型機車之後車身。復參酌嚴文浩於本院刑
      事98年交易字第13號一案中證稱：伊係陳見智死亡車禍到
      場處理之員警之一，被告乙○○當場稱，腳踏車、陳見智
      與其駕駛之機車距離都很近，當時見到陳見智要超越腳踏
      車，因其緊跟在後，煞車煞不住，所以撞到陳見智之機車
      等語並核與證人廖璧章證稱：被告乙○○於警詢時稱當時
      伊係第3 部車，因前方有腳踏車與機車發生碰撞，因第2
      部機車有不穩之情形發生，伊緊急向右邊閃躲，同時有與
      第2 部機車發生擦撞，隨即2 部機車都倒地等語相符（見
      本院98年度交易字第13號卷第61至第63頁、第78頁、第79
      頁）。從上可知，被告乙○○於警詢、檢察官訊問時，皆
      已坦承其與陳見智騎乘之系爭機車，距離十分相近，因而
      於陳見智與訴外人許浩昇之腳踏車發生碰撞時，才會閃避
      不及，與陳見智之機車發生碰撞。況若如被告乙○○抗辯
      ，其未與陳見智發生碰撞，為何其會連人帶車倒地。皆已
      顯見被告乙○○騎乘系爭機車時，先疏於注意車前狀況，
      復未與前車保持安全距離，致其與陳見智發生碰撞後即倒
      地，並導致陳見智跌落於車道中，並遭被告庚○○駕駛之
      系爭曳引車右後側輪胎輾壓致當場不治死亡。此外，被告
      乙○○業因前開行為，經本院98年度交易字第13號刑事判
      決、台灣高等法院98年度交上易字第258 號判決為相同之
      認定。另系爭事故發生時，天候陰，日間光線良好，路面
      乾燥、無缺陷、無障礙物及視距良好，並無不能注意之情
      事等情，業有台灣桃園地方法院檢察署97年度相字第492
      號卷卷附之道路事故調查表(一)、(二)可參，堪以信實。被告
      乙○○既無不能注意之情事，卻殊未保持安全距離、亦未
      注意車前狀況，致與陳見智發生碰撞，因而導致陳見智遭
      被告庚○○駕駛之曳引車輾壓致死，其之行為與陳見智之
      死亡間亦具有因果關係，自應負過失責任，足堪認定。
  (三)、被告乙○○雖抗辯，若其騎乘之系爭重型機車確有擦撞陳
      見智所騎乘之系爭機車，為何前開2 輛機車均無擦撞之痕
      跡云云。被告乙○○前開所辯，雖有桃園縣政府警察局現
      場勘察報告可佐，並經員警陳慧娟於本院刑事98年度交易
      字第13號一案中證稱在案（見台灣桃園地方法院檢察署97
      年度相字第492 號卷第93頁至第120 頁、本院98年度交易
      字第13號卷第64頁至第67頁）。惟係否機車間相互發生擦
      撞，即必然具有擦撞之痕跡存在，尚屬有疑。再觀之被告
      乙○○所有之系爭重型機車之照片（見台灣桃園地方法院
      檢察署97年度相字第492 號卷第103 頁），被告乙○○於
      其所有之系爭重型機車，左側方懸掛1 皮質之置物袋，另
      對照被告乙○○於警詢、偵查時皆稱，其與陳見智發生擦
      撞，然確實擦撞位置不知，應係其之左後車身與被告乙○○發生碰撞等語，如於前述。可知，無擦撞之跡證，尚可
      能係因被告乙○○騎乘之系爭機車放置置物袋處，與陳見
      智發生碰撞，才未有擦撞痕跡之產生。蓋若被告乙○○確
      實未與陳見智發生擦撞，其於警詢、偵查時皆能明白供稱
      其與陳見智發生擦撞之情節為何，並能特定係於向右閃避
      時，係系爭重型機車之左後方車身發生擦撞等情，顯見被
      告乙○○確與陳見智發生擦撞。則僅未有擦撞之跡證，尚
      不得遽認其未與陳見智發生碰撞。被告乙○○所辯，洵不
      足採。
（二）被告庚○○係否有過失部分：
  (一)、原告主張依道路交通事故現場圖所示，陳見智雖係倒臥於
      距系爭曳引車煞車痕起點前方2.2 公尺處，惟無論係系爭
      重型機車、系爭機車及許浩昇所騎乘之腳踏車倒地位置，
      均係位於煞車痕前方約15公尺處，足認前開機車、腳踏車
      倒地之處，才係上開3 人發生碰撞之處，又因陳見智體重
      較輕，才會於碰撞後，彈到遭輾壓處，再被告庚○○當時
      時速約60公里而有超速之情事，且係於酒醉駕車之狀態，
      其之注意能力，顯著降低，才會於前已發現車禍之發生，
      卻無法立即採取避免措施，導致其所駕駛之系爭曳引車右
      後側輪胎輾壓陳見智致死。對此，被告則抗辯，其駕駛系
      爭曳引車時，發現許浩昇於道路白線附近騎乘腳踏車，遂
      向其按喇叭，提醒其向右，便向前前進超越許浩昇，而後
      系爭曳引車之車頭已超越許浩昇時，聽聞碰撞之聲音，便
      踩煞車，並從照後鏡發現有3 台車撞在一起等語。被告庚○○前開所辯，業據許浩昇於刑事案件中證稱：伊遭陳見
      智從後追撞時，庚○○駕駛之系爭曳引車業已超越伊，伊
      大約係在系爭曳引車右側車身中間等語（見本院98年度交
      易字第13號卷第40頁）；核與被告乙○○於偵查時稱：車
      禍發生時，系爭曳引車係於其之左前方。被告乙○○並現
      場繪製本件車禍發生前之相對位置圖，觀其繪製之相對位
      置圖，於車禍發生前許浩昇所騎乘之腳踏車位置係於被告
      庚○○所駕駛之系爭曳引車右側車身中間等情相符（見台
      灣桃園地方法院檢察署97年度相字第492 號卷第45、第46
      頁）。顯見本件事故發生之位置，係於系爭曳引車之右後
      側方處等情，足堪認定。
  (二)、再原告雖主張系爭機車、系爭重型機車及腳踏車倒地處，
      才係陳見智與被告乙○○發生擦撞之地點，因而被告庚○○駕駛系爭曳引車與被告乙○○、陳見智擦撞之地點，尚
      有15公尺，足以採取必要之過失云云。然依道路交通事故
      現場圖所示，陳見智所騎乘之系爭機車倒地後，留有一長
      約7.8 公尺之刮地痕。另參酌許浩昇稱，其於倒地後，持
      續向前滑行等語（見本院98年度交易字第13號卷第42頁）
      ，可知發生碰撞事故後，系爭機車、系爭重型機車及腳踏
      車均有持續於地面滑行之情事。況誠如原告所述，陳見智
      係與被告乙○○發生擦撞後，遭撞飛至被告庚○○駕駛之
      系爭曳引車踩煞前2.2 公尺處，則理應係系爭曳引車之車
      頭及前輪輾壓陳見智，然輾壓陳見智者確係系爭曳引車之
      右後側輪。則原告主張上開機車與腳踏車倒地處，才係陳
      見智與被告乙○○發生擦撞之地點云云，自不足採，其另
      主張陳見智係遭撞飛於離煞車痕起點2.2 公尺處等，更不
      可取。
  (三)、陳見智與被告乙○○發生擦撞時之位置，係於被告庚○○
      駕駛系爭曳引車之右後側車身，則陳見智因前開擦撞而倒
      地，並滾入車道遭被告庚○○駕駛之系爭曳引車輾壓致死
      ，被告庚○○顯無法預見，並採取必要之防止措施，再原
      告雖稱，被告當時有酒醉駕車，及超速之情事一事，要為
      被告庚○○所不爭執。然陳見智與被告乙○○發生擦撞之
      地點，被告庚○○於駕駛中既無法得知、注意，則縱其未
      有超速、酒駕之情事，亦無法防範而採取必要之措施。此
      外，台灣省桃園縣區車輛行車事故鑑定委員會97年6 月27
      日桃縣行字第0975201884號函暨其所附之桃縣鑑970365案
      鑑定意見書、台灣省車輛行車事故覆議鑑定委員會98年2
      月16日覆議字第0986200526號函均認定被告庚○○就本件
      事故之發生，並無過失，且被告超速一事，亦與本件事故
      並無因果關係（見台灣桃園地方法院檢察署97年度相字第
      492 號卷第93至第97頁、98年度偵續字第17號卷第21頁）
      。又被告庚○○就輾壓陳見智致死，係否涉有刑法上過失
      致死之行為，前經桃園地方法院檢察署以97年度偵字第23
      299 號一案為不起訴之處分，而後原告提起再議，經台灣
      高等法院檢察署發還續行偵查，另以98年度偵續字第17號
      再為不起訴處分，嗣後原告再度再議，然經台灣高等法院
      檢察署駁回其再議不起訴確定等情，業經本院依職權調閱
      前開卷宗，核閱屬實。從上，被告庚○○就輾壓陳見智致
      死一事並無過失，足堪認定。
六、再被告乙○○就此事故之發生具有過失，如於前述。惟本案
    事故之起因，係因陳見智騎乘機車未保持安全距離，亦未注
    意車前狀況，先行撞擊騎乘自行車之許浩昇後，陳見智遂行
    車不穩，適亦有疏於注意車前狀況，並未保持安全距離之被
    告乙○○因閃避不及，而發生擦撞，致陳見智人車倒地，而
    遭被告庚○○駕駛系爭曳引車輾壓致死等情。業據許浩昇陳
    稱：伊聽聞被告庚○○之喇叭聲後，即向右靠，約10秒後即
    從後遭陳見智追撞，接著人與腳踏車皆於地面上滑行等語（
    見本院98年度交易字第13號卷第39至第41頁）。另台灣省桃
    園縣區車輛行車事故鑑定委員會97年6 月27日桃縣行字第09
    75201884號函暨其所附之桃縣鑑970365案鑑定意見書，雖認
    定陳見智未注意車前狀況撞擊許浩昇，係導致許浩昇車禍之
    肇事原因；另認定就被告乙○○擦撞陳見智一事，陳見智未
    具有肇事之原因。惟若非陳見智突與許浩昇發生碰撞，而有
    行車不穩之情形，被告乙○○理應並無為閃避，而向右閃躲
    ，導致發生擦撞之情，則縱本件事故係被告乙○○從後騎乘
    機車，於超越陳見智之過程所致，然陳見智前與許浩昇之碰
    撞，才係本件事故發生之成因，亦即陳見智先行肇事行為，
    使其自己機車車行偏頗有礙行車在後被告乙○○機車正常之
    行使。另台灣高等法院98年度交上易字第258 號刑事判決，
    亦為相同之認定。本院審酌本件事故之發生，係導因於陳見
    智殊未注意車前狀況，撞擊許浩昇；另被告乙○○殊未注意
    車前狀況，復未保持安全距離等情研判，應認就本件事故之
    發生，被告乙○○與陳見智應各負百分之50之責任。
七、按因故意或過失，不法侵害他人之權利者，負損害賠償責任
    。違反保護他人之法律，致生損害於他人者，負賠償責任。
    民法第184 條第1 項前段及第184 條第2 項分別定有明文。
    又不法侵害他人致死者，對於支出醫療及增加生活上需要之
    費用或殯葬費之人，亦應負損害賠償責任。被害人對於第三
    人負有法定扶養義務者，加害人對於該第三人亦應負損害賠
    償責任。民法第192 條第1 、2 項亦有明文。查被告乙○○
    因過失致陳見智死亡，且其之過失行為與陳見智之死亡，顯
    具有因果關係，如於前述。則原告等人自得請求被告負損債
    賠償責任。惟被告庚○○就陳見智死亡一事並無過失，亦於
    前述，則原告自不得請求被告庚○○負損害賠償責任。另原
    告既不得請求被告庚○○負損害賠償責任，則原告主張被告
    順裕貨櫃運輸股份有限公司係被告庚○○之僱傭人，自應一
    同負損害賠償責任，自屬無據。茲就被告乙○○所需負損害
    賠償之範圍，分述如下：
（一）喪葬費用部分：
      原告甲○○因陳見智死亡，共支出喪葬費用374,157 元等
      情，業據其提出明細表2 份、收據3 紙等影本為證，復為
      被告乙○○所不爭執（見本院卷第34至第38頁、第66頁）
      。則原告請求被告374,157 元喪葬費用，自屬有據。
（二）按左列親屬，互負扶養之義務：一、直系血親相互間。負
      扶養義務者有數人時，應依左列順序定其履行義務之人：
      一、直系血親卑親屬。負扶養義務者有數人而其親等同一
      時，應各依其經濟能力，分擔義務。受扶養權利者有數人
      而其親等同一時，應按其需要之狀況，酌為扶養。夫妻互
      負扶養之義務，其負扶養義務之順序與直系血親卑親屬同
      扶養之程度，應按受扶養權利者之需要與負扶養義務者之
      經濟能力及身分定之。受扶養權利者，以不能維持生活而
      無謀生能力者為限。前項無謀生能力之限制，於直系血親
      尊親屬，不適用之。此民法第1114條第1 款、第1115 條
      第1 項第1 款、第3 項、第1116條第3 項、第1116條之1
      前段、第1119條、第1117條分別定有明文。查：
  (一)、原告甲○○主張其係被害人陳見智之配偶，另其係67年8
      月25日出生，陳見智死亡時，其年齡係30歲，而勞工強制
      退休年齡為65歲，其尚有工作能力，然至65歲時，其已無
      工作能力，再依光復後歷年簡易生命表女性平均餘命為80
      .8歲，其於65歲時尚有餘命約15.8年，爰以15年計算。又
      原告甲○○65歲時，除被害人陳見智外，尚有子女2 人，
      故被害人陳見智之扶養義務為3 分之1 等情。業據其提出
      戶籍謄本、光復後歷年簡易生命表為證（見本院卷第22頁
      、第39頁），堪以信實。又原告甲○○名下雖有房屋1 棟
      ，惟其房屋之價值不高，且係與原告丁○○、丙○○所共
      有，此有稅務電子閘門財產所得明細調件表可參（見本院
      卷第68頁），況前開房屋係用於居住之用，無法用於處分
      、收益，若於原告甲○○65歲退休後，即有不能維持生活
      之虞，自有受陳見智扶養之必要。再原告主張依97年度之
      扶養親屬寬減額為每人每年77,000元之基準請求，本院審
      酌，現實社會之經濟暨行政院內政部主計處公布之97年度
      每人每月最低生活標準係9, 829元等情，堪認原告甲○○
      以每人每年77,000元為計算扶養費之基準，甚為合理。復
      以霍夫曼計算法一次給付，扣除中間利息，則被告甲○○
      所得請求之金額係292,841 元（小數點以下四捨五入，以
      下均同）。（計算式：77,000×11.00000000 ×1/3=292,
      841）
  (二)、原告丁○○主張其係陳見智之兒子，係於91年10月29日出
      生，於陳見智97年3 月10日死亡時，年齡係5 歲，距成年
      尚有15年，又原告丁○○除被害人陳見智外，尚有母親為
      扶養義務人，故被害人陳見智之扶養義務為2 分之1 等情
      ，業據其提出戶籍謄本為證（見本院卷第22頁）。然被告
      陳柏彰既係於91年10月29日出生，其應於111 年10月29日
      成年，距陳見智97年3 月10日死亡，尚有14年7 月又19日
      ，復其名下僅有房屋1 間，然其價值不高，此有稅務電子
      閘門財產所得調件表可憑（見本院卷第128 至第131 頁）
      ，本院審酌原告陳柏彰於本件事故發生時僅5 歲多，且名
      下僅有房屋供自住之用，自有受扶養之必要。再原告丁○○主張扶養費用依97年度之扶養親屬寬減額為每人每年77
      ,000元之標準計算之，甚為合理，如於前述，再以霍夫曼
      計算法一次給付之金額為431,005 元。（計算式：(77000
      X10.00000000+(77000X0.00000000)X0.00000000)2=43100
      5）
  (三)、原告丙○○主張其係陳見智之兒子，其於95年7 月21日出
      生，被害人陳見智死亡時，其之年齡係2 歲，距成年尚有
      18年，又原告丙○○除被害人陳見智外，尚有母親為扶養
      義務人，故被害人陳見智之扶養義務為2 分之1 等情，業
      據其提出戶籍謄本為證（見本院卷第22頁）。查被告丙○○係於95年7 月21日出生，而陳見智係於97年3 月10日死
      亡，陳見智死亡至原告丙○○成年時，尚有18年4 月又10
      日，再者其名下僅有房屋供自住之用等情，復有稅務電子
      閘門財產所得調件表可憑（見本院卷第123 頁至第126 頁
      ），其自有受扶養之必要。又原告丙○○僅主張18年之扶
      養費用，並依97年度之扶養親屬寬減額為每人每年77,000
      元之標計算之，尚屬合理，洵屬有據。復以霍夫曼計算法
      一次給付之金額為503,462 元。（計算式：77,000×13.0
      000000×1/2=503,462 ）
  (四)、原告己○○主張其係陳見智之父親，其係於32年12月14日
      出生，於被害人陳見智死亡時，其年齡為65歲，又依光復
      後歷年簡易生命表男性平均餘命為74.5歲，其於65歲時尚
      有餘命約9.5 年，爰以9 年計算。又原告己○○除被害人
      陳見智外，尚有子女2 人、配偶1 人為扶養義務人，故被
      害人陳見智之扶養義務為4 分之1 扶養費用，並依97年度
      之扶養親屬寬減額為每人每年77,000元之基準計算之，復
      以霍夫曼計算法一次給付之金額為146,081 元等情。雖據
      其提出戶籍謄本、光復後歷年簡易生命表為證（見本院卷
      第23頁、第39頁）。惟依本院卷附之原告己○○之稅務電
      子閘門財產所得調件明細表所示（見本院卷第74至第77頁
      ）。其名下財產除房屋外，尚有田地4 筆，依公告現值計
      算，上揭房屋、田地之價值共為4,181,155 元，又依現實
      社會經濟及不動產交易之現況，不動產之實際之交易價格
      均較公告現值為高，縱認上開之房屋係用於自住，而無法
      為任何之收益、處分，然原告己○○尚有田地4 筆，顯見
      其無不能維持生活之情況存在，揆之前開民法扶養之規定
      ，原告己○○既不符合不能維持生活之情形，自不得請求
      陳見智負扶養義務。因而其主張受有扶養費用之損害，並
      請求被告乙○○給付146,081 元，洵屬無據。
  (五)、原告戊○○○主張其係陳見智之母親，係94年9 月15日出
      生，於陳見智死亡時，其之年齡係63歲，又依光復後歷年
      簡易生命表女性平均餘命為80.8歲，則其尚有餘命約17.8
      年，爰以17年計算。又原告戊○○○除被害人陳見智外，
      尚有子女2 人、配偶1 人為扶養義務人，故被害人陳見智
      之扶養義務為4 分之1 。再扶養費用依97年度之扶養親屬
      寬減額為每人每年77,000元之標準定之，復以霍夫曼計算
      法一次給付之金額為241,326 元等情。業據其提出據其提
      出戶籍謄本、光復後歷年簡易生命表為證（見本院卷第24
      頁、第39頁）。雖依本院卷附之原告戊○○○之稅務電子
      閘門財產所得調件明細表所示（見本院卷第74至第77頁）
      。其名下財產除公告現值達2,247,210 元之田地1 筆外，
      另於97年度尚有中華郵政股份有限公司（下稱中華郵政公
      司）利息所得26,244元。然審酌原告戊○○○，雖有田地
      1 筆外，尚有存款，再依中華郵政股份有限公司97年度之
      定期儲金1 年期機動利率歷史利率表所示，年利率約為1.
      5%至2.5%，約可換算原告戊○○○之存款約為1,000, 000
      餘元，惟其距平均餘命尚有10多年，前開存款金額顯不足
      以支付其之日常生活費用，應認其有不能維持生活之情事
      存在。則原告戊○○○自得依民法扶養之相關規定，請求
      被告乙○○給付241,326 元（計算式：77,000×12.00000
      00×1/4=241,326 ）。
（三）精神慰撫金部分：
      不法侵害他人致死者，被害人之父、母、子、女及配偶，
      雖非財產上之損害，亦得請求賠償相當之金額。民法第19
      4 條定有明文。查陳見智騎乘機車遭被告乙○○過失擦撞
      ，致其人、車倒地，適有無法注意，且無過失之被告庚○○駕駛系爭曳引車經過，以系爭曳引車之右後側輪胎輾壓
      陳見智致死等情，如於前述。則原告等人自得請求被告乙○○負精神慰撫金之損害賠償責任。審酌陳見智死亡時，
      原告甲○○為其配偶，事故發生時年僅30歲，其與陳見智
      育有2 子，正是人生需共伴勞力時期，即遭此巨變，需獨
      自扶養2 子，心中必極為哀痛，又現名下僅1 不動產供居
      住之用，別無其他財產；原告丁○○、丙○○均係陳見智
      之兒子，其於事發當時分別僅5 歲、2 歲，幼年喪父，致
      將來成長之過程均無父親之參與，心中之痛自不可言喻，
      且現名下財產僅係與母親甲○○共有房屋1 間，供作自住
      之用；原告己○○、戊○○○分別係陳見智之父、母，其
      老年喪兒，心中之悲痛，要為必然，而原告己○○名下共
      有房屋及田地等數筆不動產，而戊○○○名下除田地1 筆
      外，尚有百萬元之存款。另被告乙○○名下並無財產，且
      自陳其於製麵工廠工作，亦無相關之所得資料等。有本院
      依職權調查之稅務電子閘門財產所得調件明細表在卷可參
      ，是本院審酌兩造之財產狀況、身份、地位及原告等所受
      精神上痛苦程度及陳見智就此事故之發生亦有過失等一切
      情狀，認被原告甲○○得請求之慰撫金以100 萬元為適當
      ，其餘原告之慰撫金請求則以70萬元為適當。
八、從上可知，原告甲○○所受損害之數額係1,666,998 元（37
    4 ,157+292,841+1,000,000＝1,666,998 ）；原告丁○○係
    1,139,262 元（439,262+700,000 ＝1,139,262 ）；原告丙○○係1,203,462 元（503,462+700,000 ）；原告己○○係
    700,000 元及原告戊○○○係941,326 （700,000 ＋241,32
    6 ＝941,326 ）。再按損害之發生或擴大，被害人與有過失
    者，法院得減輕賠償金額，或免除之。民法第217 條第1 項
    定有明文。又原告等人雖依民法之規定得就喪葬費、扶養費
    財產上之損害及精神慰撫金向加害人請求，惟基於衡平原則
    ，於加害人之父、母、配偶、子、女向加害人請求前開之喪
    葬費、扶養費之損失及精神之慰撫金時，亦應有被害人過失
    比例之適用，此有最高法院73年度台再字第182 號判例要旨
    參照。則陳見智既就本件事故具有百分之50之過失，經過失
    相抵後，原告甲○○、丁○○、丙○○、己○○、戊○○○
    分別得請求被告乙○○給付833,499 元、569,361 元、601,
    731 元、350,000 元、470,663 元。
九、另強制汽車責任保險法第11條第1 項、第2 項規定：本法所
    稱之請求權人，指下列得向保險公司請求保險給付或向特別
    補償基金請求補償之人：二、因汽車交通事故死亡者，為受
    害人之遺屬；其順位如下：(一)父母、子女及配偶。同一順位
    之遺屬有數人時，按人數平均分配保險給付或補償。依前開
    規定可知，於請領汽車強制責任險時，被害人之父母、子女
    、配偶應平均受領保險金。又原告等人就已受領1,500,000
    元之強制汽車責任險一事並不爭執，復原告己○○、戊○○○、丁○○、丙○○及甲○○分別係陳見智之父母、子女及
    配偶。則依前開法律規定，渠等應平均受領強制汽車責任險
    之保險金，即分別300,000 元。又原告甲○○、丁○○、丙○○、己○○、戊○○○因本件事故所受之損害，而分別得
    請求被告乙○○給付833, 499元、569,361 元、601,731 元
    、350,000 元、470,663 元。然既渠等已分別領取300,000
    元，爰分別予以扣除，經扣除後則原告甲○○、丁○○、丙○○、己○○、戊○○○得分別請求被告乙○○給付533,49
    9 元、269,361 元、301,731 元、50,000元、170,663元。
十、綜上所述，原告甲○○、丁○○、丙○○、己○○、戊○○○依民法上侵權行為法律關係，分別請求被告乙○○給付於
    533,499 元、269,361 元、301,731 元、50,000元、170,66
    3 元之範圍內及自起訴狀繕本送達翌日即98年9 月18日起至
    清償日止按週年利率百分之5 計算之利息，為有理由，應予
    准許。逾此範圍，則無理由，應予駁回。又原告均陳明願供
    擔保，請准宣告假執行，於勝訴部分，經核合於法律規定，
    爰酌定相當之擔保金額准許之。至敗訴部分，其本訴既遭駁
    回，其假執行之聲請失所附麗，應併駁回之。
十一、本件事證已臻明確，兩造其餘之主張、陳述及所提之證據
    資料，核與判決結果無何影響，爰不一一論述，附此敘明。
十二、據上論結，本件原告之訴一部有理由；一部無理由。依民
    事訴訟法第79條、第85條第1 項、第390 條第2 項、385 條
    第1 項前段，判決如主文。
中    華    民    國    99    年    6     月     8    日
                  民事第二庭 審判長 法  官  劉克聖
                                    法  官  張金柱
                                    法  官  陳彥年
以上正本係照原本作成。
如對本判決上訴，須於判決送達後20日內向本院提出上訴狀。
中    華    民    國    99    年    6     月     8    日
                                    書記官  劉霜潔

司法院資訊處製作；財團法人民間司法改革基金會備份。
